【裁判字號】    99,台上,4491
【裁判日期】    990715
【裁判案由】    業務過失致人於死
【裁判全文】
最高法院刑事判決            九十九年度台上字第四四九一號
上  訴  人  甲○○
選任辯護人  劉嘉堯律師
上列上訴人因業務過失致人於死案件，不服台灣高等法院台南分
院中華民國九十七年九月二十四日第二審判決（九十七年度交上
訴字第四五號，起訴案號：台灣雲林地方法院檢察署九十六年度
偵字第二八八二號），提起上訴，本院判決如下：
    主  文
原判決撤銷，發回台灣高等法院台南分院。
    理  由
本件原審認定上訴人甲○○有原判決事實欄所載犯行，因而維持
第一審論處上訴人犯業務過失致人於死罪之科刑判決，駁回檢察
官及上訴人在第二審之上訴，固非無見。
惟查：(一)、有罪判決書之事實欄，為判斷適用法令當否之準據，
應將法院認定該當犯罪構成要件之事實，翔記於事實欄，始足判
斷其適用法令是否正當；倘若事實欄無此記載，而理由加以說明
，則判決理由失其依據；如事實欄已有及，而理由內未加說明
，是為理由不備，均足構成撤銷之原因。又汽車行駛至無號誌交
岔路口，轉彎車應暫停讓直行車先行；同為直行車或轉彎車者，
左方車應暫停讓右方車先行。道路交通安全規則第一百零二條第
一項第二款定有明文。是汽車轉彎與直行，應行注意事項，並不
相同。依卷附警局製作之道路交通事故現場圖（見相驗卷第十九
頁）顯示，上訴人駕駛拼裝機動三輪車（下稱拼裝三輪車）與被
害人孫靖翔騎乘之KBK─430號重型機車（下稱重機車）兩車相撞
地點在雲林縣莿桐鄉○○路與長安二號橋前產業道路交岔路口（
下稱肇事交岔路口）前，兩車係同一方向由北往南行駛。而上訴
人駕駛拼裝三輪車行經肇事交岔路口時係由北欲往東轉彎行駛，
固據上訴人自承在卷。惟就被害人駕駛重機車行經肇事交岔路口
時之行向，究係直行抑或左轉彎？如係直行，則上訴人之左轉彎
車應暫停讓被害人之直行車通行；若與上訴人同為左轉彎車，則
上訴人左轉彎時因係屬右方車，則被害人重機車應讓上訴人先行
。此攸關兩車行經肇事交岔路口之路權歸屬及上訴人過失責任有
無或輕重之認定至為重大。乃原判決事實欄僅記載：「適同向後
方之孫靖翔騎乘車牌號碼KBK─430號重型機車，行經前述無號誌
交岔路口疏未減速慢行，且於路口超車不當，致閃避不及，所騎
機車右側車身因而與甲○○所駕駛拼裝機動三輪車之左前側發生
碰撞，孫靖翔因而受有……」等語（見原判決第一頁倒數第八行
至第三行），未明確認定被害人重機車行經肇事交岔路口係直行
車抑或左轉彎車，理由中亦未加以說明，即率予認定上訴人駕駛
拼裝三輪車應暫停讓直行之被害人重機車先行，自有事實不明及
判決理由不備之違法。(二)、當事人聲請調查之證據，如與本案待
證事實無關緊要者，事實審法院固可以裁定駁回，或於判決理由
內說明不予調查之理由，毋庸為無益之調查；若於證明事實確有
重要關係，而又非不易調查，或不能調查者，則為明瞭案情起見
，自應盡能事踐行調查程序，否則縱經以裁定駁回其聲請，或於
判決理由內有所說明，仍係審判期日應行調查之證據未予調查，
其判決即難謂非違法。又被告或共犯之自白，不得作為有罪判決
之唯一證據，刑事訴訟法第一百五十六條第二項亦有明定。上訴
人於原審否認有過失責任，辯稱：被害人在兩車撞擊前已先行摔
倒，而人車倒地分離，本件撞擊點並非被害人車子之左前角，台
灣省嘉雲區車輛行車事故鑑定委員會（下稱鑑定委員會）未斟酌
此點，上訴人應無過失等語，並聲請再送請台灣省車輛行車事故
覆議鑑定委員會（下稱覆議鑑定委員會）或中央警察大學或國立
交通大學等學術單位鑑定車禍之責任歸屬（見原審卷第十九頁至
第二十頁）。查本件兩車之撞擊點位置及被害人在兩車撞擊前是
否已先自摔而人車倒地分離等情，攸關上訴人過失責任之認定及
上訴人此部分之辯解是否可採，係對其利益有重大關係之事項，
實有調查之必要，且上訴人聲請送覆議鑑定委員會或前述專業之
學術單位再鑑定，並非不易或不能調查，乃原審未盡能事踐行此
調查程序，自有調查職責未盡之違法。另原判決理由欄說明：「
本件之撞擊點，原審（指第一審）依據被告於原審之自白認定在
被害人車子之左前角，而無論本件之撞擊點是否在被害人車子之
左前角？被害人在兩車撞擊前是否已先自摔而人車倒地分離？皆
不影響於本件被告『轉彎車未暫停讓直行車先行』之過失之認定
，鑑定委員會未就此點加以論述，尚未影響本件過失責任之認定
，從而辯護人據此而遽謂本件鑑定內容有未盡客觀公平之處之所
辯，仍無可採。」、「本件待證事實已臻明瞭無再調查之必要，
被告及其辯護人聲請再送交通大學或警察大學鑑定之聲請，應予
駁回」等語（見原判決第四頁第五行至第十五行）。惟卷查上訴
人在第一審審理中所為「認罪」之陳述，並未就車禍發生之經過
為具體之陳述，此有第一審準備程序筆錄及審判筆錄可稽（見第
一審卷第十三頁至第二十頁）。且第一審係認定被害人所騎重機
車「右側車身」與上訴人駕駛之拼裝三輪車左前側發生碰撞，乃
原判決竟謂第一審依上訴人在第一審審理中之自白認定本件事故
兩車之撞擊點在被害人重機車之「左前角」，足見此理由說明與
卷內資料不符，亦有可議。又原判決理由欄內所記載：「無論本
件之撞擊點是否在被害人車子之左前角？被害人在兩車撞擊前是
否已先自摔而人車倒地分離？皆不影響於本件被告『轉彎車未暫
停讓直行車先行』之過失之認定」等語，其中除前已述及之被害
人是否為直行車，尚待查明外，何以兩車之撞擊點所在位置及被
害人重機車在兩車撞擊前自行先摔倒，均不足以影響上訴人之過
失責任認定？具體之理由何在？原判決均未明白論述，其理由亦
有欠備。上訴意旨，執以指摘原判決違法，非無理由，應認有撤
銷發回更審之原因。
據上論結，應依刑事訴訟法第三百九十七條、第四百零一條，判
決如主文。
中    華    民    國  九十九  年    七    月   十五   日
                      最高法院刑事第十三庭
                          審判長法官  賴  忠  星
                                法官  呂  丹  玉
                                法官  吳      燦
                                法官  蔡  名  曜
                                法官  葉  麗  霞
本件正本證明與原本無異
                                      書  記  官
中    華    民    國  九十九  年    七    月   二十   日
                                                      Ｅ

司法院資訊處製作；財團法人民間司法改革基金會備份。
